【裁判字號】    88,上,366
【裁判日期】    900717
【裁判案由】    清償債務
【裁判全文】
臺灣高等法院臺中分院民事判決      八十八年度上字第三六六號
      上訴人即原審原告  戊○○.
      訴訟代理人        紀建全.
      上訴人即原審被告  乙○○.
右當事人間請求清償債務事件，上訴人對於中華民國八十八年四月二十日臺灣臺中地
方法院第一審判決（八十七年度訴字第二三一○號），提起上訴，本院判決如左：
      主      文
兩造上訴均駁回。
第二審訴訟費用由兩造各自負擔。
      事      實
甲、上訴人即原審原告戊○○、甲○、己○○、丙○○、丁○○（下稱戊○○等五人
    ）部分：
一、聲明：求為判決：
  (一)原判決關於駁回戊○○等五人在第一審其餘之訴及該部份假執行之聲請暨命負擔
    訴訟費用部份之判決均廢棄。
  (二)右廢棄部分，乙○○應再給付戊○○等五人新臺幣（下同）十六萬元，並自民國
    （下同）七十五年十月二十六日起至清償日止，按年息百分之五計算之利息。
  (三)第一、二審訴訟費用由乙○○負擔。
  (四)第二、三項聲明戊○○等五人願供擔保，請准宣告假執行。
二、陳述：除與原判決記載相同部分予以引用外，補稱：
  (一)按「債務人與債權人成立新債務，同時消滅舊債務之契約，是為債之更改，或稱
    債之更新。... 此項要素之變更，與舊債務有對價關係，故更改亦為有償契約，
    得準用買賣之規定（參照邱聰智著民法債編通則第五○四、五○五頁）。準此，
    兩造於七十四年七月十九日所簽訂之契約書第二條約定「：：： 倘若乙方（即
    乙○○）於期限內無法如期清償甲方（即蔡金情）時，所給甲方設定登記標的物
    應無條件歸甲方所有，其基地應於分割清後，亦無條件給甲方辦理移轉過戶登記
    ：：：」，該約定是為附條件的債之更改，因乙○○未於簽約後二個月內清償四
    十五萬元，乙○○即應將坐落台中縣清水鎮○○段橋頭寮小段第二九二地號土地
    暨其上建物即門牌號碼：台中縣清水鎮○○里○○路新興巷十六之一號房屋之所
    有權移轉予蔡金情，此時，該四十五萬元之舊債務消滅，兩造間另成立就前開房
    地之所有權移轉之債權債務關係，兩者既有對價關係，是為有償契約，乙○○未
    履行其義務，致蔡金情受有損害，蔡金情自得準用民法第三百四十八條、第三百
    五十三條及第二百二十六條之規定，請求損害賠償。
  (二)蔡金情於原審八十八年三月十九日審理時所提書狀載明「又本件兩造以坐落清水
    鎮○○段橋頭寮小段二九二地號暨其上建物，以四十五萬元折抵債務，惟本訴被
    告（即乙○○）迄未將土地過戶給本訴原告（即蔡金情），致本訴原告以同價格
    出售予訴外人蔡正信，因土地無法過戶，而賠償十六萬元，：：： 」，審究該
    法律關係既為民法第二百二十六條債務不履行之損害賠償請求權；而蔡金情起訴
    請求清償債務者，其訴訟標的為民法第四百七十八條借用物返還請求權，核與蔡
    金情於八十八年三月十九日另行請求給付十六萬元之債務不履行損害賠償，法律
    上性質不同，至為灼然，是以，蔡金情請求乙○○給付十六萬元之債務不履行損
    害賠償之部分，應屬訴之追加；按「訴之變更或追加及提起反訴，得於言詞辯論
    時為之」、「訴狀送達後，原告不得將原訴變更或追加他訴。但經被告同意或不
    甚礙被告之防禦及訴訟之終結者，不在此限。被告於訴之變更或追加無異議，而
    為言詞辯論者，視為同意變更或追加。」民事訴訟法第二百六十一條第一項、第
    二百五十五條分別定有明文，蔡金情於起訴狀送達後，再行追加請求損害賠償之
    訴，係於本案言詞辯論終結前為之，且於蔡金情當庭提出書狀後，乙○○並未異
    議，而為本案之言詞辯論，依民事訴訟法第二百五十五條第二項之規定，視為乙
    ○○同意蔡金情所為之訴之追加，此一債務不履行損害賠償訴之追加，既為乙○
    ○所同意，原審法院依法即應予以審理。況本件損害事實之發生，係源於乙○○
    遲未依約辦妥土地所有權移轉登記所致，蔡金情所為訴之追加，並不礙於乙○○
    之防禦，更不礙於本件訴訟之終結，訴之追加洵屬合法；原判決未見及此，率以
    「縱認被告未依約辦理土地所有權移轉登記，亦屬另一法律關係，而無以原告將
    該不動產出賣予第三人，應賠償第三人之金錢，轉而向被告賠償損害」為由，未
    予調查審究，遽行駁回蔡金情此部份之請求，於法顯有違誤。
  (三)退一步言之，原審法院縱認蔡金情訴之追加不合法，亦應以裁定駁回之；縱或不
    然，至少亦應於原判決理由內詳為說明蔡金情所為之訴之追加如何不合法或無理
    由，原審未予詳論，即有判決不備理由之違法。
  (四)蔡金情並未盜領乙○○之印鑑證明，盜賣原為乙○○所有坐落於台中縣清水鎮○
    ○段橋頭寮小段第二七二－八、－十二、－二十五地號土地及其上建物之事實。
乙、上訴人即原審被告乙○○方面：
一、聲明：求為判決：
  (一)原判決不利於乙○○部分廢棄。
  (二)戊○○等五人應連帶給付乙○○八十七萬元及自原審反訴狀繕本送達之翌日起至
    清償日止按年息百分之五計算之利息。
  (三)右廢棄部分戊○○等五人在第一審之訴及其假執行之聲請均駁回。
  (四)第一、二審訴訟費用由戊○○等五人負擔。
二、陳述：除與原判決記載相同部分予以引用外，補稱：
  (一)兩造債權債務糾紛總額為六十一萬元，其中蔡金情已於原審自認：伊於七十四年
    間與乙○○約定，受讓乙○○所有坐落於台中縣清水鎮○○段橋頭寮小段二九二
    地號土地及其上建物，以折抵兩造之債務四十五萬元，另經法院拍賣分得六萬元
    ，乙○○尚欠伊十萬元債務未清償。是兩造之債務迄今僅餘十萬元。
  (二)原乙○○所有坐落於台中縣清水鎮○○段橋頭寮小段第二七二－八、－十二、－
    二十五地號土地及其上建物，係蔡金情串通代書蔡裕金所擅自移轉，並盜賣與訴
    外人林幸宜及彭加和，說明如下：
    １、系爭三筆房地之所有權狀據黃陳金鳳於台灣台中地方法院檢察署八十八年度
        偵字第一三八０號詐欺案八十八年二月九日偵查時證稱：是乙○○向伊借款
        ，將權狀交予伊抵債。權狀既已交予黃陳金鳳，為何會由代書蔡裕金於七十
        五年七月二十五日申報遺失請求補發，然後於七十五年九月一日便將系爭三
        間房地移轉予蔡金情、林幸宜及彭加和？
    ２、代書蔡裕金為脫免罪責証稱：有到乙○○家徵得同意，但依上開偵查卷所附
        七十四年九月八日由紀建全所立，黃陳金鳳、蔡金情、乙○○分別為甲、乙
        、丙三方之合約書為何沒有乙○○簽章？且前開契約書係七十四年九月八日
        簽定，而系爭三間房地係於七十四年十月二日被查封，何需於訂約後又聲請
        法院查封？足證是蔡金情與黃陳金鳳私相授受，自行將系爭三間房地出賣。
    ３、證人彭加和於上開案件偵查中證稱：「我是向蔡金情買的，我沒見過乙○○
        」，蔡金情在原審陳稱：「我是由陳金鳳處取得三間房子。」，又依紀建全
        所立上開契約書及黃欣欣、黃陳金鳳於上開詐欺案偵查中証稱：系爭三筆房
        地經查封拍賣後，仍無法清償伊所有之債權，故蔡金情找伊商議，由蔡金情
        給伊四十萬元，系爭三筆房地交由蔡金情處理。均足認乙○○並無出賣系爭
        三間房地，而係由蔡金情強行過戶之。
    ４、紀建全在八十八年偵字七四八九號偵查中作證：「是蔡金情腳不方便我去代
        領，我去時拿乙○○身分証及印章」，經問：「為何被告偷領印鑑證明及辦
        理二七二－八、－十二、－二十五之移轉登記？答：是的。」，足證非乙○
        ○委託紀健全代領印鑑證明，而係受蔡金情之委託，又不能證明蔡金情有經
        乙○○之同意，否則乙○○為何未於上開七十四年九月八日之契約書上簽章
        ？
    ５、代書蔡裕金於八十八年偵字七四八九號偵查中供稱：「七十五年你有無保管
        告訴人（即乙○○）之印鑑証明及身分証？答：沒有。」、「問：他們過戶
        房地乙○○是否在場？答：乙○○在場」，然與其在八十八年偵字第一三八
        ○號詐欺案八十八年二月九日在清水分局所為之證述不同。且紀建全亦於上
        開詐欺案偵查中證稱：「乙○○訂約時到處躲債，行蹤不定，如不同意何以
        將權狀交給陳金鳳？」，足證乙○○並未出面，代書蔡裕金是將乙○○印章
        、身分証惡用，幫助蔡金情出賣三間房地。
  (三)從而，蔡金情擅自盜賣乙○○所有之系爭三間房地，共賣得價款九十七萬元，為
    無法律上之原因而受利益，扣抵蔡金情對乙○○尚有之十萬元債權，蔡金情應再
    給付乙○○八十七萬元，關於蔡金情所受利益數額之證明如左：
    １、系爭三間房地經台灣台中地方法院查封後，送請第一次鑑價之價值為七十七
        萬三千五百十九元。
    ２、參酌兩造於七十四年七月十九日之約定，坐落於同段二九二地號之土地及建
        物（門牌為十六之一號）係以四十五萬元折價抵償債務，該房地較被盜賣三
        間房地為小；又彭加和買受系爭二七二—二十五地號土地及其上建物後，向
        銀行貸得款項四百八十萬元、林幸宜則以二七二—十二地號土地及其上建物
        貸得款項一百二十萬元、蔡金情亦以系爭二七二—八地號土地及其上建物貸
        款九十六萬元，足證系爭三戶房地均較兩造上開以四十五萬抵債之房地價值
        為高，而蔡金情曾於八十八年度偵字第一三八０號詐欺案中供稱：「七十四
        年以四十五萬元將建物（即上開坐落於同段二九二地號之房地）賣給蔡正信
        。」足證林幸宜說以十六萬元向蔡金情買不實在。
    ３、蔡金情於上開八十八年度偵字第一三八○號詐欺案中供稱：紀秀雄拍賣分割
        結果要求價款一坪六萬元，共二十三坪叫價一百卅八萬元，最後協議才以四
        萬五千元成交。是以乙○○計算其得利之數額，十分合理。
      理      由
一、本件蔡金情於原審原係依據借貸之法律關係，請求乙○○給付十萬元，嗣再依債
    務不履行損害賠償請求權，請求乙○○再給付十六萬元，此部分自屬訴之追加，
    雖乙○○於原審表示不同意蔡金情此部分之追加，惟原審並未駁回蔡金情訴之追
    加之聲請，而依實體上之理由判決蔡金情對乙○○並無損害賠償請求權存在，原
    審自已認蔡金情此部分之追加不甚礙乙○○之防禦及訴訟之終結，准許蔡金情之
    追加，依民事訴訟法第二百五十八條第一項之規定，兩造均不得對原審准許蔡金
    情訴之追加部分聲明不服，合先敘明。
二、蔡金情於八十九年六月七日本院審理期間死亡，其繼承人有戊○○等五人，此有
    戶籍謄本在卷可稽，戊○○等人聲明承受蔡金情之訴訟，依民事訴訟法第一百七
    十五條第一項之規定，自無不合，應予准許。
三、蔡金情主張乙○○於七十五年一月二十一日向伊借款六十一萬元，並簽發本票八
    紙予伊，乙○○屆期未清償借款，除其供為抵押之房屋賣得四十五萬元，及法院
    拍賣分得六萬元外，尚有十萬元未清償。兩造原以坐落清水鎮○○段橋頭寮小段
    二九二地號土地及其上建物以四十五萬元折抵債務，惟乙○○迄未將土地過戶給
    伊，致伊以同價格出售予訴外人蔡正信，因土地無法過戶，而賠償十六萬元，是
    以，合計乙○○應給付之金額為二十六萬元。爰訴請乙○○給付二十六萬元及自
    七十五年十月二十六日起算之法定遲延利息。並以伊雖有出售乙○○所有之清水
    鎮○○段橋頭寮小段第二七八－八、－十二、二五號土地及其地上建物，惟與乙
    ○○所積欠之六十一萬元債務無涉，乙○○係因該三筆土地及地上建物不足清償
    黃陳金鳳之四十八萬元抵押權，乃將過戶資料交付黃陳金鳳，任其處理以抵償債
    務，黃陳金鳳亦因無人應買，再與伊協商，由伊給付黃陳金鳳四十萬元，該三筆
    土地及地上建物即由伊仲介出售，伊並未盜領乙○○之印鑑證明，盜賣該三筆土
    地及地上建物等語置辯。
四、乙○○則以伊並未積欠蔡金情任何債務，伊先前以本票向蔡金情調款六十一萬元
    故屬事實，當時因無力一次償還，遂應蔡金情之要求，以房屋一棟交付與蔡金情
    抵欠。蔡金情也已將該房屋賣掉得款足以抵欠，因該房屋係屬獨棟，以每建坪七
    萬元計算為二百三十三萬八千元，縱然土地無法解決扣去一半也尚有一百十六萬
    九千元，伊自無積欠蔡金情任何金錢等語，資為抗辯。又蔡金情以不法方法將伊
    名義之三幢房屋過戶，參看登記簿謄本，該三幢房屋移轉後，訴外人彭加和設定
    抵押貸款四八○萬元，林幸宜貸款一二○萬元，蔡金情貸款九十六萬元，足證三
    戶價值不只四十八萬元，此三戶均較伊依約移轉給蔡金情抵欠一戶為大，如以該
    戶蔡金情自承出賣四十五萬元計算，三戶最少有一三五萬之價值，蔡金情稱給黃
    陳金鳳四十八萬元後，最少得利在七十八萬元以上。爰依不當得利之規定，訴請
    蔡金情給付八十七萬元及自原審反訴狀繕本送達翌日起算之法定遲延利息。
五、本件蔡金情主張乙○○於七十五年一月二十一日向伊借款六十一萬元，並簽發本
    票八紙予伊，乙○○屆期未清償借款，除以坐落清水鎮○○段橋頭寮小段第二九
    二號土地及地上建物抵償債務外，另伊以本票裁定為執行名義，聲請強制執行，
    經拍賣乙○○之財產後伊分配六萬元之事實，為乙○○所不爭執，並有乙○○以
    清水鎮○○段橋頭寮小段第二九二號土地及地上建物抵債所訂之契約書在卷足稽
    ，及台灣台中地方法院七十四年度民執字第一○四二三號執行卷可查，此部分之
    事實自堪採信。
六、兩造因借款關係於七十四年七月十九日簽訂契約書，其第一條約定「乙方（乙○
    ○）所向甲方（蔡金情）借款新台幣四十五萬元正：：：」；第二條約定「：：
    ：關於所設定（登記過戶標的物）期限約定為期二個月限乙方應須切實履行契約
    ，要在約定期限清償甲方之全責，倘若乙方於期限內無法如期清償甲方時，所給
    甲方設定登記標的物應無條件歸甲方所有：：：」。是以，乙○○所有之上開不
    動產，係作為向蔡金情借款四十五萬元之擔保，而於乙○○無法如期清償債務，
    上開不動產歸蔡金情所有時，該不動產之價額自應以兩造約定之四十五萬元為據
    ，換言之，兩造並未約定於不動產所有權由蔡金情處分時，所有債權債務均消滅
    。則乙○○抗辯稱「蔡金情已將該房屋賣掉得款足以抵欠，因該房屋係屬獨棟，
    以每建坪七萬元計算為二百三十三萬八千元，縱然土地無法解決扣去一半也尚有
    一百十六萬九千元，因此蔡金情當時才同意受償抵欠」云云，自難採信。
七、蔡金情再主張兩造原以上開土地及地上建物，折抵四十五萬元債務，惟乙○○迄
    未將土地過戶給伊，致伊以同價格出售予蔡正信，因土地無法過戶，致伊賠償蔡
    正信十六萬元，乙○○自應賠償伊十六萬元云云。而乙○○承認清水鎮○○段橋
    頭寮小段第二九二號土地因屬共有土地尚未辦理分割，故迄未將建物所坐落之土
    地移轉給蔡金情等情，且蔡金情確以四十五萬元將清水鎮○○段橋頭寮小段第二
    九二號土地及地上建物出售予蔡正信，因土地無法過戶，遂給付蔡正信十六萬元
    ，業據蔡金情提出不動產買賣契約書及清水鎮調解委員會調解書為證（附原審卷
    第一五二－一五六頁）。惟蔡金情係依債務不履行損害賠償請求權請求乙○○賠
    償未過戶土地所致之損害，而依蔡金情與乙○○所訂之契約書，對乙○○應於何
    時將地上建物所坐落之士地辦理分割過戶給蔡金情未有約定，乙○○移轉該土地
    給蔡金情之債務自屬無確定期限，依民法第二百二十九條第二項之規定，需經蔡
    金情催告履行，乙○○仍未給付始負遲延之責任，茲蔡金情並未催告乙○○履行
    移轉上開土地之債務，乙○○自不負給付遲延之損害賠償責任。且依蔡金情同意
    給付蔡正信十六萬元所立之清水鎮調解委員會調解書，固有約定蔡金情願給付蔡
    正信十六萬元做為賠償蔡正信土地未能過戶所損失之權益，但調解書另有約定七
    十五年九月二十六日所訂立之土地買賣契約書自調解日起效力終止。依此前後約
    定所示，蔡金情給付予蔡正信十六萬元，渠等買賣土地所訂立之土地買賣契約書
    亦同時終止，即蔡金情不再負給付土地予蔡正信之債務，蔡金情給付蔡正信之十
    六萬元顯係免除其履行移轉土地債務之對價，而非賠償蔡正信因土地未能過戶所
    受之損害，現乙○○仍負有移轉土地予蔡金情之債務，則蔡金情為免除其移轉土
    地予蔡正信之債務所給付蔡正信之十六萬元，自非乙○○債務不履行蔡金情所受
    之損害，蔡金情請求乙○○賠償，即屬無據，不應准許。
八、乙○○向蔡金情借款六十一萬元，並簽發八紙本票予蔡金情，該八紙本票之到期
    日分別為七十五年三月二十五日、四月二十五日、五月二十五日、六月二十五日
    、七月二十五日、八月二十五日、九月二十五日、十月二十五日，乙○○以不動
    產押償四十五萬元，另蔡金情因拍賣乙○○之財產受償六萬元，則蔡金情請求乙
    ○○給付十萬元及自借款清償期七十五年十月二十五日之翌日起算之法定遲延利
    息，即無不合，應予准許。
九、坐落清水鎮○○段橋頭寮小段第二七二－八、－一二、－二五號三筆土地及其地
    上建物原係乙○○所有，設定抵押向黃陳金鳳借款四十八萬元，由蔡金情於七十
    四年十月八日聲請查封登記，七十五年五月二十四日塗銷查封登記，七十五年九
    月二日聲請補發所有權狀，其中第二七二－八號土地及地上建物於七十五年十月
    十七日移轉登記予蔡金情，第二七二－一二號土地及地上建物於七十五年十月十
    七日移轉登記予蔡金情指定之林幸宜，第二七二－二五號土地及地上建物於七十
    五年十月十七日移轉登記予蔡金情指定之彭金寶等情，為兩造所不爭執之事實，
    且有該三筆土地及地上建物之土地及建物登記簿謄本為證。經本院調取蔡金情聲
    請查封該三筆土地及地上建物之台灣台中地方法院七十四年度民執字第一○四二
    三號執行卷，得知該三筆土地及地上建物經台灣台中地方法院核定底價七十七萬
    三千五百十六元拍賣，並無人應買，減價至四十九萬四千元仍無法賣出，因拍賣
    之結果恐不足清償黃陳金鳳之抵押債權，蔡金情乃以拍賣無實益請求核發債權憑
    證，該三筆土地及地上建物遂啟封。乙○○於原審八十八年一月十二日審理時指
    稱：「我是以三間房子三筆土地向黃陳金鳳借四十八萬元。四十八萬元由蔡金情
    代還給黃陳金鳳，所以蔡金情有多拿，房子不可能只有一棟十六萬元。」蔡金情
    於同日審理時亦稱：「我是以四十八萬元向黃陳金鳳買的」（均見原審卷第四十
    五頁），另黃陳金鳳、黃欣欣於台灣台中地方法院檢察署八十八年度偵字第一三
    八○號八十八年二月九日偵查中證稱：「當時我有聲請查封拍賣：：：後蔡金情
    找我們說如拍賣無法受償，故我們和蔡某協議：：：，事後蔡金情先將四十萬給
    我，：：：我才讓他們處理三筆房地的事：：：」、「我查封鑑價不到債務人價
    碼很難賣，正好蔡金情又來商議，我們才與他協議，由蔡某代賣」等語，可見系
    爭三筆土地及地上建物，係乙○○用以向黃陳金鳳借款四十八萬元之擔保，嗣後
    由蔡金情代償乙○○積欠黃陳金鳳之借款，黃陳金鳳乃同意由蔡金情處分該不動
    產。乙○○主張該不動產係由蔡金情以不法之方法過戶，惟為蔡金情所否認，經
    本院查：
    (一)黃陳金鳳、黃欣欣於偵查中證稱：「乙○○有同意讓伊出賣房地，當時他將權
      狀給我要我自己幫他賣抵債」。證人即辦理該不動產移轉過戶之代書蔡裕金於
      台灣台中地方法院檢察署八十八年二月九日偵查中證稱：「受乙○○委任辦理
      ，必須要他本人委任才有辦法辦理，印鑑也是他提供」、「我們辦理業務必須
      要雙方同意，並委任辦理，否則無法蓋印，且申請書上印章都是雙方拿來蓋的
      。因事關雙方權益，我們不可能未經雙方同意辦理，本件乙○○確實有同意才
      可辦理，且我是親自去乙○○家辦的」，由黃陳金鳳、黃欣欣、蔡裕金上開證
      言可以得知，黃陳金鳳聲請拍賣系爭三筆土地無人應買（依登記簿登記所載黃
      陳金鳳係於七十三年十一月十五日聲請查封登記，七十四年四月八日塗銷查封
      登記），乙○○乃同意由黃陳金鳳自行出賣以抵償其所欠之四十八萬元借款，
      並將系爭三筆房地之所有權狀交付黃陳金鳳，授權黃陳金鳳出售系爭三筆土地
      ，嗣黃陳金鳳委由蔡金情出售，待蔡金情覓得買主要辦理系爭三筆房地之過戶
      手續時，乙○○即委由蔡裕金辦理，蔡裕金至乙○○家由乙○○親自提出相關
      文件及印鑑，將系爭三筆土地移轉登記予蔡金情、林幸宜、彭金寶。乙○○顯
      係因系爭三筆土地拍賣無人應買，恐不足清償黃陳金鳳之四十八萬元抵押債權
      ，乃授權黃陳金鳳出售系爭三筆房地，並同意將系爭三筆房地移轉登記予蔡金
      情等人。
    (二)系爭三筆房地係由蔡金情聲請查封登記，並經台灣台中地方法院民事執行處定
      期拍賣，乙○○係系爭三筆房地之所有權人，拍賣結果若不足清償債權人之債
      權，就不足之部分乙○○仍應負責，若尚有餘額，乙○○尚可領回，則乙○○
      對拍賣之結果必然相當關心，且依台灣台中地方法院七十四年度民執字第一○
      四二三號執行卷所示，該院定期之七十五年二月十五日拍賣通知，系爭三筆土
      地交付蔡金情強制管理命令，及撤銷查封登記通知均有送達乙○○，其中拍賣
      通知與強制管理命令皆由乙○○親收，撤銷查封登記通知由乙○○之兄陳春福
      代收，乙○○顯然已知台灣台中地方法院民事執行處撤銷查封登記，乙○○若
      未同意系爭三筆土地過戶予蔡金情、林幸宜、彭金寶，何以十數年均未表示異
      議？乙○○再稱其係八十八年一月十二日原審開庭後始知悉系爭三筆土地非由
      法院拍賣，而係遭蔡金情盜賣云云，惟依前所述，乙○○所述誤以為系爭三筆
      土地係為法院拍賣，顯與事實不符，且乙○○於當天開庭時已表示「我是以三
      間房子、三筆土地向黃陳金鳳借四十八萬元。四十八萬元由蔡金情代還給黃陳
      金鳳，所以蔡金情有多拿，房子不可能只有一棟十六萬元」等語，足證乙○○
      早已知蔡金情取得系爭三筆房地非經由法院拍賣程序，而係代償乙○○所欠蔡
      陳金鳳四十八萬元借款，乙○○所述自無可採。又乙○○於台灣台中地方法院
      八十八年度偵字第七四八九號八十八年五月二十七日偵查中承認有將系爭三筆
      土地之所有權狀交由黃陳金鳳保管，及將身分證與印鑑交給蔡裕金等情，按乙
      ○○向蔡陳金鳳借款四十八萬元，已以系爭三筆土地設定第一順位之抵押權，
      自足供擔保黃陳金鳳之債權，無再將系爭三筆房地所有權狀交付黃陳金鳳之必
      要，而所有權狀係貴重之物，乙○○亦無任意交由黃陳金鳳保管之要，則黃陳
      金鳳所稱乙○○同意讓伊出售系爭三筆房地乃交付所有權狀，即可採信。而乙
      ○○之身分證及印鑑何以會交付代書蔡裕金？乙○○並無法舉證證明其另有交
      付身分證及印鑑予蔡裕金之必要，乙○○應係為辦理系爭三筆房地所有權之移
      轉登記乃交付身分證及印鑑予蔡裕金，蔡裕金所稱系爭三筆房地所有權移轉登
      記係經由乙○○之同意，亦可採信。
    (三)乙○○主張系爭三筆土地係蔡金情串通蔡裕金所擅自移轉，並盜賣與林幸宜及
      彭加和（即彭金寶）云云，無非以下列事證為據1.所有權狀已交予黃陳金鳳，
      為何會申報遺失請求補發。2.七十四年九月八日黃陳金鳳、蔡金情、乙○○所
      立之合約書為何沒有乙○○簽章？為何於訂約後於七十四年十月二日聲請法院
      查封？3.依彭加和所證伊係向蔡金情購買房地，並未見過乙○○，及黃欣欣、
      黃陳金鳳所證系爭三筆房地係交由蔡金情處理，足認乙○○並無出賣系爭三筆
      房地。4.伊並未委託紀建全代領印鑑證明，紀建全之請領印鑑證明係受蔡金情
      所託。5.蔡裕金於台灣台中地方法院檢察署八十八年度偵字第七四八九號、八
      十八年度偵字第一三八○號偵查中所述前後不同，伊身分證、印章係遭乙○○
      惡用。但
      1.系爭三筆房地之所有權狀乙○○已交由黃陳金鳳保管，黃陳金鳳委由蔡金情
        出售系爭三筆房地，所有權狀若非確實遺失，黃陳金鳳及蔡金情即無申報遺
        失請求補發之必要，黃陳金鳳及蔡金情無謊報遺失所有權狀之理由存在，系
        爭三筆房地重新請領所有權狀應確實是遺失所有權狀所致，並無不法之可言
        。
      2.蔡金情係因乙○○所有之系爭三筆房地已設定抵押權四十八萬元予黃陳金鳳
        、蔡金情為聲請查封拍賣該三筆房地，乃與黃陳金鳳訂立契約書，雙方達成
        乙○○之財產因拍賣之結果，由黃陳金鳳實得四十萬元，超過部分歸蔡金情
        取得，聲請強制執行之費用由蔡金情先行負擔，及黃陳金鳳不得以乙○○設
        定抵押權之證物對抗蔡金情等協議。顯見該契約書僅係黃陳金鳳與蔡金情就
        查封拍賣乙○○系爭三筆土地，約定雙方之權利義務，並非乙○○授權蔡金
        情處分系爭三筆土地，該契約書僅涉及黃陳金鳳與蔡金情之權利義務，自無
        需乙○○簽章，且契約書係黃陳金鳳與蔡金情為聲請查封拍賣系爭三筆房地
        所為之協議，蔡金情於簽署該契約書後隨即聲請台灣台中地方法院民事執行
        處查封系爭三筆房地，自屬當然，毫無不合情理之處。
      3.系爭三筆房地係由蔡金情負責仲介出售予林幸宜、彭加和，則林幸宜、彭加
        和買賣系爭房地，係由蔡金情代理乙○○出售，林幸宜、彭加和所接洽之對
        象應係蔡金情，彭加和所證係向蔡金情購買房地，並未見過乙○○，及黃欣
        欣、黃陳金鳳所證系爭三筆房地係交由蔡金情處理，即不能為有利於乙○○
        之認定。乙○○既有交付身分證及印鑑予代書蔡裕金辦理過戶手續，自應認
        乙○○業已同意系爭三筆土地移轉登記予蔡金情、林幸宜、彭加和，不能以
        乙○○未接觸購屋者，即認乙○○未同意出售系爭三筆土地。
      4.台灣台中地方法院檢察署八十八年度偵字第七四八九號八十八年五月二十七
        日偵查中檢察官所問「你認為被告偷領印鑑證明及辦理二七二－八、－一二
        、－二五號房地之移轉登記？」係緊接在「你拿什麼給黃陳金鳳保管？」及
        「你於七十五年曾將身分證及印鑑交給何人？」  之後，而檢察官所問「你
        拿什麼給黃陳金鳳保管？」及「你於七十五年曾將身分證及印鑑交給何人？
        」，顯係針對乙○○所問，則檢察官所稱「你認為被告偷領印鑑證明及辦理
        二七二－八、－一二、－二五號房地之移轉登記？」，即係詢問乙○○，乙
        ○○將之誤為紀建全作證蔡金情偷領印鑑證明及辦理二七二－八、－一二、
        －二五號房地之移轉登記，已有未洽。而乙○○辦理系爭三筆土地移轉登記
        所需之印鑑證明，固係紀建全受蔡金情所託乃聲請，乙○○並未直接委託紀
        建全聲請，業據紀建全於八十八年度偵字第七四八九號八十八年五月二十七
        日偵查中及本院九十年七月三日審理時陳明在卷，然辦理印鑑證明，乙○○
        需提出印章，紀建全於聲請印鑑證明所持有之乙○○印章，若非乙○○經由
        蔡金情轉交紀建全，紀建全如何能取得乙○○之印章，且依前所述，乙○○
        業已同意辦理系爭三筆土地之移轉登記，辦理移轉登記又須先聲請乙○○之
        印鑑證明，乙○○豈有不同意辦理印鑑證明之理，紀建全之聲請印鑑證明仍
        係輾轉經由乙○○之授權。
      5.證人蔡裕金於八十八年度偵字第七四八九號偵查中證稱「未保管乙○○之印
        鑑證明及身分證，暨過戶房地時乙○○有在場」等語，與其於八十八年度偵
        字第一三八○號偵查中所證「印鑑是乙○○提供，申請書上印章都是雙方拿
        來蓋，我是親自去乙○○家辦的」等語，並無乙○○所稱之前後不符，乙○
        ○並無法舉證證明蔡裕金有盜用其身分證及印章，則其空言主張蔡裕金惡用
        其身分證及印章，勾串蔡金情擅自移轉系爭三筆房地，實無足採。
      6.乙○○所提出之事證並無法證明系爭三筆房地係為蔡金情不法所移轉，自應
        堪認系爭三筆房地之移轉登記均係經由乙○○所同意。
  (四)、系爭三筆房地經台灣台中地方法院民事執行處以四十九萬四千元定期拍賣，仍
      無人應買，證人林幸宜於原審八十八年三月十九日審理時證稱系爭房地伊係以
      十幾萬元向蔡金情購買，因無自來水，伊又將房屋轉賣等語，顯見系爭三筆房
      地之價值於七十五年間僅四、五十萬元而已，乙○○將系爭三筆房地交由黃陳
      金鳳處理，以折抵四十八萬元之借款，尚稱合理。乙○○以另筆坐落清水鎮○
      ○段橋頭寮小段第二九二號土地及地上建物移轉蔡金情折抵四十五萬元，及系
      爭三筆房地移轉後，第二九二－八號房地由廖榮寬於八十五年六月間及八十六
      年八月間共設定九十六萬元最高限額抵押權予台新國際商業銀行，第二七二－
      一二號房地由陳金淨於八十一年三月間設定一百二十萬元最高限額抵押權予彰
      化商業銀行；第二七二－二五號房地由彭加和於八十六年九月間設定四百八十
      萬元最高限額抵押權予清水鎮農會，主張系爭三筆房地應有一百三十五萬元之
      價值，自無足採。且蔡金情係代償乙○○積欠黃陳金鳳之借款，而處分系爭三
      筆房地，系爭三筆房地出賣時亦經乙○○同意，則不論蔡金情以多少價格出售
      系爭三筆房地，蔡金情尚非無法律上之原因而受利益，乙○○依不當得利之法
      律關係，訴請蔡金情給付八十七萬元及法定遲延利息，即無理由，不應准許。
十、綜上所述，原審判決乙○○應給付蔡金情十萬元，及自七十五年十月二十六日起
    算之法定遲延利息，而駁回蔡金情損害賠償十六萬元及其法定遲延利息，暨乙○
    ○不當得利八十七萬元及其法定遲延利息之請求，核無不合。兩造對原判決不利
    於其之部分各自提起上訴，指摘原判決該部分不當，求予廢棄改判，均無理由，
    應予駁回。
十一、據上論結，本件上訴為無理由，依民事訴訟法第四百四十九條第一項、第七十八
    條，判決如主文。
中      華      民      國    九十      年      七      月     十七     日
~B1民事第一庭審判長法  官  邱森樟
~B2                法  官  鄭金龍
~B3                法  官  陳蘇宗
右為正本係照原本作成。
兩造均不得上訴。
~B                書記官  吳麗慧
中      華      民      國    九十      年      七      月     十八     日
                                                                        Ｈ


司法院資訊處製作；財團法人民間司法改革基金會備份。
